【裁判字號】    88,易,856
【裁判日期】    890118
【裁判案由】    重利
【裁判全文】
台灣苗栗地方法院刑事判決                          八十八年度易字第八五六號
    公  訴  人  臺灣苗栗地方法院檢察署檢察官
    被      告  丙○○
    選任辯護人  江錫麒
                邱玉汝
右列被告因重利案件，經檢察官聲請以簡易判決處刑（八十七年度偵字第三０五五號
），及移送併辦（八十七年度偵字第二０四七號），本院判決如左：
    主  文
丙○○無罪。
    理  由
一、公訴意旨略以：被告丙○○係苗栗縣公館鄉東成當鋪之負責人，於民國八十四年
    十二月上旬，藉經營上開當鋪之便，趁乙○○、甲○○二人需款孔急，借款新台
    幣（下同）五十萬元予黃、湛二人，雙方並約定月息九分，而取得與原本顯不相
    當之高額利息。乙○○，甲○○並共同開立同額之本票乙紙及由乙○○開立同額
    支票及預立乙○○所有之ＭＨ─九五九六號自用小客車之買賣契約以為擔保，再
    由丙○○預扣留五萬元之利息後，交付乙○○、甲○○二人四十五萬元。嗣經丙○○告訴乙○○、甲○○二人詐欺始悉上情，因認被告涉犯刑法第三百四十四條
    之重利罪嫌云云。
二、按犯罪事實應依證據認定之，無證據不得推定其犯罪事實；又不能證明被告犯罪
    者，即應諭知無罪之判決，刑事訴訟法第一百五十四條、第三百零一條第一項分
    別定有明文。
三、公訴人認被告涉犯重利犯行，無非以右揭借款及約定月息九分之事實，業據被告
    丙○○在台灣苗栗地方法院檢察署偵查中供述甚明，核與證人乙○○、甲○○証
    述情節相符，並有本票、支票影本數紙、空白切結書、汽車買賣合約書各乙份在
    卷可稽。且上開自用小客車並未實際質押在東成當鋪，而由乙○○取回之事實，
    亦據被告丙○○及證人乙○○、甲○○供證甚明，即與當鋪營業管理規則必須質
    押之規定不同，故被告所辯：約定月息九分，係符合當鋪業管理規則云云，應非
    可採，被告所收之利息月息九分，年息高達百分之一百零八，顯已取得與原本顯
    不相當之高額利息為其論據。
四、訊據被告丙○○坦承係東成當鋪之負責人，有於上開時地借款予乙○○、甲○○
    二人，利息為月息九分，利息先扣，實際交付其二人四十五萬五千元等情不諱。
    核與証人乙○○、甲○○証述之情節相符。惟被告堅決否認有何重利之犯行，辯
    稱：伊所經營之東成當鋪係經政府立案之合法當鋪，汽車典當係屬合法經營業務
    之一，且所收取之利息並未超過主管機關核定利率之上限。另原車使用、免留車
    之典當方式非被告所獨創，於社會上履見不鮮，與社會交易習慣相符等語。
五、經查：
    （一）被告確有經營上開當鋪，並於上開時地借款予乙○○、甲○○二人，利息
          為月息九分。乙○○，甲○○並共同開立同額本票乙紙、乙○○則另開立
          同額支票及預立乙○○所有之ＭＨ─九五九六號自用小客車之買賣契約以
          為擔保，再由丙○○預扣留四萬五千元之利息後，交付乙○○、甲○○二
          人四十五萬五千元（公訴人誤為四十五萬元），以上業據被告及証人黃長
          福、甲○○二人分別供（証）述在卷（見本院八十八年十月二十六日、十
          一月二十三日、八十九年一月四日筆錄），復有本、支票影本、切結書、
          汽車買賣合約書及苗栗縣政府營利事業登記証等各乙份在卷可稽，足見被
          告之上開供述應與事實相符。
    （二）按民營當鋪利率為月息九分，且得加收棧租及保險費四厘五，業經臺灣省
          政府六十七年五月十五日六七府建三字第四二五Ｏ六號函核定在案，有台
          灣省當鋪業商業同業公會聯合會八十三年十二月二十一日公告一份在可憑
          。又當鋪業之設立，係採許可制，有其一定之資格限制，並須受政府之嚴
          格監督，此觀當鋪業管理規則自明，所收取之月息利率，亦係由省、直轄
          市主管機關會同財政部等有關機關及該同業公會依照當地銀行業擔保放款
          通行利率，參酌物價指數、當地經濟狀況及公營當鋪利率，依該管理規則
          第十七條第一項之授權而議定，所議定之月息利率，依現行社會觀念，縱
          屬過高，亦應由上開各機關重行檢討議定，當鋪業者既依議定之利率取息
          ，因係法令所許可，具有阻卻違法之原因（最高法院八十七年臺上字第六
          五Ｏ號判決參照）。查被告為東成當鋪之負責人，有苗栗縣政府營利事業
          登記一份在卷可憑（見台灣苗栗地方法院檢察署八十六年度偵字第一三八
          五號卷第二十三頁）。依前開函示，其向質當顧客收取九分之月息，並未
          超過允許之範圍。縱屬過高，揆諸上開最高法院判決，亦有阻卻違法原因
          。至當鋪業者收取上開利率顯高於民間放款利率，是否有調降必要，乃屬
相關行政機關之權責，尚不能逕以刑事責任相繩。
    （三）雖被告未將質當物品放在當鋪保管，而交與質當人使用，與當鋪業管理規
          則不符。惟被告將質當物品交與質當人使用，係利於質當人，而須自負質
          當物損滅或無法求償之風險，較諸正常收當業務，並未因而獲取其他利益
          ，若因而課以重利罪責，不免失諸輕重。其違反規則之效果應係主管機關
          視其情節予以警告或撤銷其營業許可執照之問題（參當鋪業管理規則第三
          十條），而非被告之上開行為即可逕視為重利行為。公訴人單以上開自用
          小客車並未實際質押在東成當鋪，而由乙○○取回，即認被告之上開行為
          與當鋪業管理規則必須質押之規定不同，而遽認被告之上開行為係重利，
          並取得與原本顯不相當之高額利息，未免率斷。
六、綜上所述，被告係當鋪業者，其放款利息月息九分並未超過臺灣省政府六十七年
    五月十五日六七府建三字第四二五Ｏ六號函核定之利率，有阻卻違法之原因。至
    其將收當之自用小客車返回質當人，雖與當鋪業管理規則不符，但此僅係主管機
    關是否視其情節予以警告或撤銷其營業許可執照問題，尚無法據此即認被告之行
    為為重利，被告所辯應堪採信。此外本院復查無其他積極證據足以證明被告有何
    重利之犯行。揆諸首開說明，自應為其無罪之諭知，以免冤抑。
七、本案被告既經認定無罪，併辦部分自無從併辦，應退還檢察官另行處理，附此敘
    明。
據上論斷，應依刑事訴訟法第四百五十二條、第三百零一條第一項，判決如主文。
本案經檢察官戴瑞麒到庭執行職務。
中    華    民    國      八十九    年      一        月      十八      日
                                    臺灣苗栗地方法院刑事庭
                                        法  官  劉  興  浪
右正本證明與原本無異。
如不服本判決，應於本判決送達後十日內向本院提出上訴狀（須附繕本），上訴於台
灣高等法院台中分院。
                                        書記官  劉  秋  雯
中    華    民    國      八十九    年      一        月      十八      日


司法院資訊處製作；財團法人民間司法改革基金會備份。
